行　政　法　院　判　決　　　　　　　　　　　　　八十七年度判字第二二六一號
　　原　　　告　源恆工業股份有限公司
　　代　表　人　甲○○
　　訴訟代理人　高文宏
　　被　　　告　財政部臺灣省中區國稅局
右當事人間因營利事業所得稅事件，原告不服行政院中華民國八十六年六月六日台八
十六訴字第二三一七九號再訴願決定，提起行政訴訟。本院判決如左︰
　　主  文
原告之訴駁回。
　　事  實
緣原告八十一年度營利事業所得稅結算申報，列報研究發展支出新臺幣（下同）一三
、三一五、二五○元及人才培訓支出一、四九六、二四六元，可抵減稅額二、○七二
、一○一元。被告初查否准所抵減稅額，原告不服，申經復查結果，准認列人才培訓
支出抵減稅額七四、八一二元，其餘部分未准變更。原告就研究發展支出抵減稅額部
分，一再訴願，遞遭決定駁回，遂提起行政訴訟。茲摘敘兩造訴辯意旨於次：
原告起訴意旨及補充理由略謂︰原告係國內唯一具有同時研製汽車鋼圈及鋁圈專業能
力之製造者，因汽車市場競爭日益激烈，消費者對汽車產品品質性能等條件之要求亦
趨嚴格，故汽車廠及相關零件工廠須開發更具競爭力之商品，方能維持或提高其商品
在市場上之優勢。每一行業，因其行業性質不同，所從事之研發工作亦視行業需求而
異。原告之產品—輪圈，無法單獨使用，須配合車輛之性質，因不同車種而有不同之
需求，如荷重量、回轉數、車輛振幅、強度、厚度等。國內廠商不斷推出新車型上市
，汽車輪圈亦隨不同車型而有不同之需求，每一車型之輪圈，配合其需求，於生產前
須經繁複之設計、試驗、品質測驗等工作，以滿足新車之外型或細部（如煞車系統）
之設計。因此儘管原告所生產之產品均稱之為輪圈，但彼此均具有差異性，每一開發
之輪圈，均可稱之為新產品，此由汽車開發新車型時，其輪圈需委由他廠設計開發而
非由成品市場直接採購即知。被告答辯狀亦稱：「所謂發展．．．或對舊產品及舊技
術之改進方案或設計」，原告之輪圈產品，配合新車型，而不斷改良，符合研究發展
精神。被告應考慮原告實質從事於研發工作之事實，不應拘泥於原告研發報告內容，
以符實質課稅原則。又被告以原告之研究發展不外乎例行性開發市場工作，並無具體
性及通盤性之研究計畫及目標為由，否定原告之研發工作，係不瞭解原告行業特性。
輪圈之使用，須配合車輛，方有價值，若不顧市場車型需求，其產品無價值可言。況
今日廠商致力於產品之研究開發，所希冀者不外乎能以新產品、新技術爭取市場，以
及能更迅速地提供最適需求之產品，若此配合市場需要而進行新產品研發工作，非屬
「研究發展」之範疇，則行政院頒布之「促進產業升級條例暨附屬法規」適用對象為
何？若研究開發之結果不具經濟及利益，是否仍有營利事業單位會投入研發成本？原
告之研究發展工作，除包括市場新車型需求而進行之研發工作外，亦同時研究輪圈之
新產品開發，而於八十四年獲經濟部臺灣精品評審委員會之審慎評定，原告之產品符
合研發創新標準，可證明原告之產品係經過研發過程，並非只是一般之製造產品，原
告若無研發部門發展配合新車型所需之輪圈，即無法繼續營運。被告稱原告之研究發
展為無「具體性」及「通盤性」之研究計劃及目標，顯係不查原告復查及再訴願時所
提之各項新輪圈研究發展報告書及相關記錄。原告研究發展工作除經汽車廠選樣前所
舉行之討論會議及初步草擬之圖樣作成詳細記錄外，汽車廠選樣及交付新車整體資訊
予原告從事開發研製工作後，相關效益評估、研發計劃進展表、成品及模具圖表之繪
製，乃至於測試檢驗等均作成詳細書面文件以資控制與檢討，被告未詳查否准認列，
顯屬草率，且被告未說明其「具體性」、「通盤性」之標準為何？且該二項標準均未
見於行政院頒「股份有限公司研究與發展人才培訓及建立國際品牌形象支出適用投資
抵減辦法」（下稱投資抵減辦法）之條款中，被告之決定似有擴大解釋法令之嫌。原
告系爭研究發展支出，係新產品之開發，為使產品達到實用程度所需之實驗、測試範
圍，為研究發展活動之一部分，未包括進入量產後之支出，應可認列為研究發展支出
。次查，原告為達成前述維持市場競爭能力並提昇技術層級，特成立研發處，轄下開
發部專司對新款汽車所需配備鋁圈及鋼圈之設計及研究開發。另設有生產技術部，從
事生產新輪圈所需要之模型開發、生產技術之開發及新生產技術標準之建立與改善。
原告之研發內容與被告答辯狀所稱「所謂研究，乃指有計畫之找尋或嚴格調查，以求
發現新知識，藉以發展新產品或新技術或改進現有之產品或技術。所謂發展，則為將
研結果或其他知識，轉化為新產品或新技術，或對舊產品或舊技術之改進方案或設計
，包括各種新產品之觀念上之構思、設計與檢驗、模型之製造，甚至於實驗工廠之作
業等。換言之，研究乃新知識之追求，而發展則為新知識之應用，使研究所得成果產
生商業價值。」及再訴願決定書所載「各種新產品觀念上的構思、設計與檢驗、模型
的製造．．．使研究所得成果產生商業價值」之觀念一致，被告卻以原告僅為例行性
之市場開發為由，予以調減，實有矛盾之處。復查決定書稱原告歷次提供之研發記錄
均「大同小異」，但實際上，原告所附供核之工作記錄已詳實記載原告研發工作之各
階段過程，由初期之效益評估、圖樣設計、輪圈強度、材料選用、問題克服、模具設
計．．．至成品開發完成，均含括於各種工作記錄中。按投資抵減辦法第九條並未規
定研發計劃及記錄或報告應採何項格式，以供稅捐稽徵機關查核，原告將本身研發過
程記錄等書面資料據實提供，仍遭被告以「大同小異」為由，不予採認，實令人無所
適從。原告之研發工作係屬事實，而研發工作亦依既定工作進行記載，若被告認原告
之研發記錄有不完整之處，應明確告知原告補提資料之項目，方屬合法合理。至被告
稱原告之研發設備並未置於研究發展部門，原告向被告說明此乃生產部門製造過程中
，使用前揭設備頻率高，故置於靠近生產線之品保中心，顯見該項儀器設備並非專供
研究發展用云云，係嚴重曲解實情。蓋被告原核定時，派員至工廠實地勘察，原告派
專人負責說明，該等人員行至原告一建築物三樓研發部門外一空曠空間，見若干隸屬
研發部之研發設備，原告人員向被告人員說明為：因原告正有一研發計畫進行測試工
作，而研發辦公室空間較小，乃將系爭設備挪至辦公室外較空曠地區進行，被告人員
應可發現該建築物三樓並無生產單位。被告原核定通知書並未對此點表示意見，卻於
復查決定及再訴願時稱原告所有該等設備並非專供研究發展之用。惟該三樓區域非但
無生產單位，除研發部外，係業務部、會議室及財務會計等行政部門，該理由難令原
告接受。況被告當時若有疑義，何不查證當時操作該等設備人員為研發部人員抑或生
產單位人員？更應瞭解當時原告之研發部空間實在過小，研發人員不得不將設備移至
研發辦公室外使用，情非得已。綜上理由，原告之研究發展工作，確係研究發展新產
品及改進生產技術，所屬研究發展人員均係專業之研發工作人員，相關研發計劃、工
作記錄及報告均有詳盡記錄可稽，符合促進產業升級條例及投資抵減辦法相關法令規
定，應得認列抵減應納營利所得稅，為此訴請撤銷一再訴願決定及原處分，以維原告
權益。又為增加鈞院對本案事實真象及理由之瞭解，請通知原告訴訟代理人到庭說明
等語。
被告答辯意旨略謂︰查原告係專門從事生產汽車鋼圈、鋁圈之製造廠商，復查、訴願
及再訴願時，雖一再主張為因應各汽車廠商開發各種新車型之需求，該公司設有研究
發展單位以從事各種新型鋁圈、鋼圈之設計及開發。本期申報研究發展支出一三、三
一五、二五○元，包括：(1)研究單位專業研究人員薪資一○、一五八、四一八元。(2)
改進生產技術或提供勞務技術之費用二、○一九、二九三元。(3)供研究用之消耗性器
材、原料及樣品費用二○四、六五一元。(4)研發單位用建築物折舊費用一六七、一三
三元。(5)其他經中央目的事業主管機關及財政部專業認定屬研究與發展之支出七六五
、七五五元。前開支出確屬研究新產品、改進生產技術所必要之支出，希准抵減當年
度營利事業所得稅云云，經就相關法令及資料查核結果：所謂研究，乃指有計畫之找
尋或嚴格調查，以求發現新知識，藉以發展新產品或新技術或改進現有之產品或技術
。所謂發展，則為將研結果或其他知識，轉化為新產品或新技術，或對舊產品或舊技
術之改進方案或設計，包括各種新產品之觀念上之構思、設計與檢驗、模型之製造，
甚至於實驗工廠之作業等。換言之，研究乃新知識之追求，而發展則為新知識之應用
，使研究所得成果產生商業價值。被告初查以原告無法提示研究發展事實，否准該支
出抵減當年度營利事業所得稅。復查時，原告於復查理由書中所稱補附之研究計畫及
記錄，經核與初查時所提示之資料相同，被告乃再次函請其提示研究發展計畫、報告
研究人員學經歷、研究用機器、儀器設備清單等資料供核。惟原告補具之研究發展計
劃及記錄，與其於初查時所提供之資料仍大同小異，其所謂研究係依據各客戶開發新
車型時，對於鋼圈、鋁圈強度、耐壓力、顏色等需求，先行繪製圖形交由客戶挑選，
客戶選擇後，再製作樣品交由客戶試用及確認，俟客戶確認後，即開始量產。是其研
究發展不外是例行性開發市場工作，並無具體性及通盤性之研究計畫及目標。至所訴
該公司設有獨立研究發展部門，以從事與研究發展有關工作云云，經被告派員實地勘
查結果，該公司所設立之研究發展單位，其內部之設備僅有四部從事繪圖之電腦，其
工作流程為從事繪圖之員工，圖形完成後，即交由生產部門進行模具之打造及成品品
質之測試，所稱研究人員係分散在各生產部門，與各生產部門作業人員同時工作，尚
不足以區分其係獨立之研究人員，亦不能分辨其所為係有別於生產之研究發展工作。
另查，原告所提示八十一年度公司所購買專供研究發展用之儀器設備清單，僅包括掌
上型磁碟機、傳動機構、顯微像系統各一部，其價格分別為四二、八五七元；二八○
、三八八元；一九三、三三三元。該項設備並未置於研究發展部門，而原告向被告說
明此乃生產部門製造過程中，使用前揭設備頻率高，故置於靠近生產線之品保中心，
顯見該項儀器設備並非專供研究發展用。原告既無獨立之研究發展單位、專業研究人
員及專供研究使用之儀器設備，又無具體之研究計畫與目的，其所稱之研究工作核屬
產品量產前之試製、打樣，不符行為時促進產業升級條例第六條規定，被告否准認列
該筆研究發展支出抵減當年度營利事業所得稅一、九九七、二八八元，並無違誤，原
告所訴，自不足採等語。
　　理  由
按「為促進產業升級需要，公司得在左列用途項下支出金額百分之五至百分之二十限
度內，抵減當年度應納營利事業所得稅額；當年度不足抵減時，得在以後四年內抵減
之：．．．三、投資於研究與發展、人才培訓及建立國際品牌形象之支出。」「第一
項各款投資抵減之適用範圍、施行期限及抵減率，由行政院定之，並每二年檢討一次
。」「本條例第六條第一項第三款研究與發展、人才培訓及建立國際品牌形象之支出
，其適用範圍、施行期限及抵減率由經濟部會商各有關機關後，會同財政部擬定實施
辦法報請行政院定之。」為促進產業升級條例第六條第一項第三款、第六條第三項及
同條例施行細則第十三條第二項所明定。財政部八十年七月十三日（八Ｏ）台財稅第
八ＯＯ二四八六一二號函發布之投資抵減辦法即依上開規定訂定。該辦法第二條規定
：「本辦法所稱研究與發展之支出，包括公司為研究新產品、改進生產技術、改進提
供勞務技術及改善製程所支出之左列費用：一、研究發展單位專業人員之薪資。二、
生產單位改進生產技術或提供勞務技術之費用。三、供研究發展單位研究用消耗性器
材、原材料及樣品之費用。四、供研究發展單位研究用儀器設備之購置成本。五、專
供研究發展單位用建築物之折舊費用、租金或維護費用。六、專為研究發展購買之專
利權、專用技術及著作權之當年度攤折費用。但按產品生產或銷售數量、金額支付一
定比例之價款或定期支付一定金額之價款不包括在內。七、委託國內大專院校或研究
機構研究或聘請大專院校教授或研究機構研究人員之費用。八、其他經中央目的事業
主管及財政部專案認定屬研究與發展之支出。」第九條規定：「公司依本辦法規定投
資於研究與發展、人才培訓及建立國際品牌形象之支出，應於辦理當年度營利事業所
得稅結算申報時依規定格式填報，並依左列規定檢附有關證明文件，送請公司所在地
稅捐稽徵機關核定其數額：一、研究與發展支出：(一)公司之組織系統及研究人員名冊
。(二)當年度購置專供研究與發展用之儀器設備清單。(三)研究計劃及紀錄或報告。(四)其
他有關證明文件。」本件原告八十一年度營利事業所得稅結算申報，列報研究發展支
出一三、三一五、二五○元，包括(一)研究單位專業研究人員薪資一○、一五八、四一
八元。(二)改進生產技術或提供勞務技術之費用二、○一九、二九三元。(三)供研究用之
消耗性器材、原料及樣品費用二○四、六五一元。(四)研發單位用建築物折舊費用一六
七、一三三元。(五)其他經中央目的事業主管機關及財政部專案認定屬研究與發展之支
出七六五、七五五元。可抵減稅額一、九九七、二八九元（與人才人才培訓支出共申
報抵減稅額二、○七二、一○一元。復查結果准認列人才培訓支出抵減稅額七四、八
一二元）。原處分（復查決定）以所謂研究，乃指有計畫之找尋或嚴格調查，以求發
現新知識，藉以發展新產品或新技術或改進現有之產品或技術。所謂發展，則為將研
結果或其他知識，轉化為新產品或新技術，或對舊產品或舊技術之改進方案或設計，
包括各種新產品之觀念上之構思、設計與檢驗、模型之製造，甚至於實驗工廠之作業
等。換言之，研究乃新知識之追求，而發展則為新知識之應用，使研究所得成果產生
商業價值。被告初查以原告無法提示研究發展事實，否准該支出抵減當年度營利事業
所得稅。復查時，原告於復查理由書中所稱補附之研究計劃及記錄，經核與初查時所
提示之資料相同，被告乃再次函請其提示研究發展計畫、報告研究人員學經歷、研究
用機器、儀器設備清單等資料供核。惟原告補具之研究發展計劃及記錄，與其於初查
時所提供之資料仍大同小異，其所謂研究係依據各客戶開發新車型時，對於鋼圈、鋁
圈強度、耐壓力、顏色等需求，先行繪製圖形交由客戶挑選，客戶選擇後，再製作樣
品交由客戶試用及確認，俟客戶確認後，即開始量產。是其研究發展不外是例行性開
發市場工作，並無具體性及通盤性之研究計畫及目標。至所訴該公司設有獨立研究發
展部門，以從事與研究發展有關工作云云，經被告派員實地勘查結果，該公司所設立
之研究發展單位，其內部之設備僅有四部從事繪圖之電腦，其工作流程為從事繪圖之
員工，圖形完成後，即交由生產部門進行模具之打造及成品品質之測試，所稱研究人
員係分散在各生產部門，與各生產部門作業人員同時工作，尚不足以區分其係獨立之
研究人員，亦不能分辨其所為係有別於生產之研究發展工作。另查，原告所提示八十
一年度公司所購買專供研究發展用之儀器設備清單，僅包括掌上型磁碟機、傳動機構
、顯微像系統各一部，其價格分別為四二、八五七元；二八○、三八八元；一九三、
三三三元。該項設備並未置於研究發展部門，而原告向被告說明此乃生產部門製造過
程中，使用前揭設備頻率高，故置於靠近生產線之品保中心，顯見該項儀器設備並非
專供研究發展用。原告既無獨立之研究發展單位、專業研究人員及專供研究使用之儀
器設備，又無具體之研究計畫與目的，其所稱之研究工作核屬產品量產前之試製、打
樣，不符行為時促進產業升級條例第六條規定，而未准變更，揆諸首揭規定，並無違
誤，一再訴願決定，遞予維持，俱無不合。原告訴稱其產品輪圈，須配合不同車型不
同，每一開發之輪圈，均可稱之為新產品，符合研究發展精神云云，惟查促進產業升
級條第六條所謂投資於研究與發展之支出，係指產業為提昇技術層級轉向技術密集產
業，從事有關生產技術之基礎研究與發展，行銷、管理技術及人力之發展所需之費用
，此觀該條立法理由自明，其與一般產業為市場趨勢、開發市場之例行性工作所支費
用不同。原告生產之輪圈，固因車型之不同而不同之規格，惟依其所提之研究發展資
料顯示，其所謂研究係依據各客戶開發新車型時，對於鋼圈、鋁圈強度、耐壓力、顏
色等需求，先行繪製圖形交由客戶挑選，客戶選擇後，再製作樣品交由客戶試用及確
認，俟客戶確認後，即開始量產。是其研究發展不外是例行性開發市場工作，已如前
述，其生產之各車型輪圈不過就客戶需求於舊產品原有功能為調整，並非研發新功能
，與促進產業升級條第六條所指投資於研究與發展之支出不同，即非投資抵減辦法第
二條規定之研究新產品，不符抵減要件。原告指稱除生產各車種所需輪圈外，亦研發
輪圈之新產品開發，未據舉證所開發之產品內容，無足採信，所提八十四年獲經濟部
臺灣精品評審委員會發給之臺灣精品證書，僅係經濟部就原告生產之鋁圈CM-7准予使
用臺灣精品標誌，不足以證明原告於八十一年度支出之系爭費用，符合投資抵減偠件
。至原告否認列報之研發設備置於靠近生產線之品保中心乙節，查該設備未置於研究
發展部門，業經被告實地勘察屬實，並詢問原告員工其緣故，經說明此乃生產部門製
造過程中，使用前揭設備頻率高，故置於靠近生產線之品保中心。原告事後否認，已
非可採，參以原告亦不否認列報之研發人員分散在各生產部門，非專門擔任研發工作
者，該等人員使用上開設備，係因生產或研發而為，自難分辨，該設備即難認係專供
研發所用。退而言之，原告所稱系爭設備未放置生產部門等情即令屬實，其研發工作
既非合於投資抵減要件，供上開不合抵減要件工作之系爭設備自亦不得據以抵減。綜
上，原告所訴各節洵無足採，其訴非有理由，應予駁回。本件案情明確，原告請求通
知原告訴訟代理人到庭說明，並無必要，附此敘明。
據上論結，本件原告之訴為無理由，爰依行政訴訟法第二十六條後段，判決如主文。
中    華    民    國     八十七      年     十一     月      十一       日
                    行 政 法 院 第 一 庭
                                審 判 長 評  事      高  秀  真
                                         評  事      黃  合  文
                                         評  事      林  茂  權
                                         評  事      藍  獻  林
                                         評  事      黃  璽  君
右  正  本  證  明  與  原  本  無  異
                                         法院書記官  邱  彰  德
中    華    民    國     八十七      年     十一     月      十一       日
